ACORDAO-COMPLETO-2420328

ACÓRDÃO 8016/2020 ATA 25/2020 - SEGUNDA CÂMARA

VISTOS, relatados e discutidos estes embargos de declarac¿a¿o opostos por Maria da Silva Soares EPP, em face do Acórdão 1404/2020-TCU-Segunda Câmara, que tratou de Tomada de Contas Especial instaurada pelo Ministério das Relações Exteriores (MRE) , com vistas à apuração de valores pagos indevidamente no âmbito dos Contratos 8/2013, celebrado com a mencionada empresa, formalizado por dispensa de licitação após rescisão do primeiro, com base no inciso XI do art. 24 da Lei 8.666/1993,
ACORDAM os Ministros do Tribunal de Contas da Unia¿o, reunidos em Sessa¿o de Segunda Câmara, diante das razo¿es expostas pelo Relator, e com fundamento nos arts. 32, inciso II, e 34, da Lei 8.443/1992, em:
9.1. conhecer os presentes embargos de declarac¿a¿o e, mérito, rejeitá-los;
	9.2. dar cie¿ncia deste aco¿rda¿o ao embargante.

Trata-se de embargos de declaração opostos por Maria da Silva Soares EPP em face do Acórdão 1.404 - TCU - 2ª Câmara, que tratou de Tomada de Contas Especial instaurada pelo Ministério das Relações Exteriores (MRE), com vistas à apuração de valores pagos indevidamente no âmbito dos Contratos 8/2013, celebrado com a mencionada empresa, formalizado por dispensa de licitação após rescisão do primeiro, com base no inciso XI do art. 24 da Lei 8.666/1993.

Segunda Câmara

Ministério das Relações Exteriores (vinculador).

3. Interessados/Responsáveis/Recorrentes:
3.1. Responsáveis: Citel Construtora, Comercio e Serviços Gerais Ltda - Me (00.116.137/0001-06); Daniel Spindola Cutrim (XXX.455.941-XX); Domiciano Avelino de Cirqueira (XXX.010.401-XX); Joaquim Porfirio Filho (XXX.046.361-XX); José Umberto da Silva (XXX.374.831-XX); Maria da Silva Soares - EPP (02.729.231/0001-66); Ricardo Kato de Campos Mendes (XXX.947.098-XX); Sandra Maria Nepomuceno Malta dos Santos (XXX.158.061-XX); Sonia Regina Guimarães Gomes (XXX.778.741-XX).
3.2. Recorrente: Maria da Silva Soares - EPP (02.729.231/0001-66).

13.1. Ministros presentes: Ana Arraes (Presidente), Augusto Nardes (Relator), Aroldo Cedraz e Raimundo Carreiro.
13.2. Ministros-Substitutos presentes: Marcos Bemquerer Costa e André Luís de Carvalho.

ACORDAO-COMPLETO-2426666

Acórdão 9421/2020 - Segunda Câmara

ACORDAO-COMPLETO-2539578

Acórdão 6733/2022 - Segunda Câmara

AUGUSTO NARDES

Ministro Augusto Nardes.

Trata-se de embargos de declaração opostos por Maria da Silva Soares EPP (peça 138) , em face do Acórdão 1404/2020-TCU-Segunda Câmara, firmado nos seguintes termos:
VISTOS, relatados e discutidos estes autos de Tomada de Contas Especial de tomada de contas especial (TCE) instaurada pelo Ministério das Relações Exteriores (MRE) , com vistas à apuração de valores pagos indevidamente no âmbito dos Contratos 8/2013, firmado com a empresa Citel Construtora, Comércio e Serviços Gerais Ltda., vencedora do Pregão Eletrônico 76/2012, e 12/2014, celebrado com a empresa Maria da Silva Soares - EPP, formalizado por dispensa de licitação após rescisão do primeiro, com base no inciso XI do art. 24 da Lei 8.666/1993,
ACORDAM os Ministros do Tribunal de Contas da União, reunidos em sessão de Segunda Câmara, diante das razões expostas pelo relator, em:
9.1. considerar revéis, para todos os efeitos, o Sr. Domiciano Avelino de Cirqueira e a empresa Citel Construtora, Comércio e Serviços Gerais Ltda. nos termos do art. 12, § 3º, da Lei 8.443/1992;
9.2. acolher as razões de justificativas apresentadas pelos srs. Ricardo Kato de Campos Mendes, Sérgio Podgornik Abramovici, Gustavo Guimarães Campelo e Sandra Maria Nepomuceno Malta dos Santos;
9.3. acolher as razões de justificativas apresentadas pela Sra. Sônia Regina Guimarães Gomes apenas no tocante à irregularidade "autorização para a realização de serviços em quantidades que extrapolaram os limites definidos no§ 2º do art. 65 da Lei 8.666/1993";
9.4. julgar irregulares as contas dos srs. Joaquim Porfírio Filho, Domiciano Avelino de Cirqueira, Sônia Regina Guimarães Gomes, e das empresas Maria da Silva Soares - EPP e Citel Construtora, Comércio e Serviços Gerais Ltda., com fundamento nos arts. 1°, inciso I, 16, inciso III, alínea "c", 19 e 23, inciso III, da Lei 8.443/1992, c/c os arts. 1°, inciso I, 209, inciso I, 210 e 214, inciso IIII, do Regimento Interno-TCU, condenando-os solidariamente ao pagamento das quantias a seguir especificadas, atualizadas monetariamente e acrescidas de juros de mora desde as datas relacionadas até a data do efetivo recolhimento, e fixando-lhes o prazo de 15 (quinze) dias, a contar da notificação deste acórdão, para que comprovem, perante o TCU, o recolhimento da referida quantia aos cofres do Tesouro Nacional, abatendo-se na oportunidade os valores eventualmente ressarcidos, nos termos do art. 23, inciso III, alínea "a" da Lei 8.443/1992 c/c o art. 214, inciso III, alínea "a" do Regimento Interno-TCU:
 (...) detalhamento de valores (...) 
9.5. aplicar aos responsáveis relacionados no item anterior a multa prevista no art. 57 da Lei 8.443/1992 c/c o art. 267 do Regimento Interno-TCU, no valor de R$ 20.000,00 (vinte mil reais) , fixando-lhes o prazo de 15 (quinze) dias, a contar da notificação, para que comprovem, perante o Tribunal (artigo 214, inciso III, alínea a, do Regimento Interno) , o recolhimento da dívida aos cofres do Tesouro Nacional, atualizada monetariamente desde a data deste Acórdão até a do efetivo recolhimento, se for paga após o vencimento, na forma da legislação em vigor;
9.6. determinar ao Ministério das Relações Exteriores que promova, no prazo de 15 (quinze) dias, o desconto parcelado da dívida nos vencimentos, salários ou proventos dos Srs. Joaquim Porfírio Filho, Domiciano Avelino de Cirqueira e Sônia Regina Guimarães Gomes, observados os limites previstos na legislação pertinente, nos termos do art. 28, inciso I, da Lei 8.443/1992, devendo incidir sobre cada parcela os correspondentes encargos legais;
9.7. autorizar, com fundamento no at. 28, II, da Lei 8.443/1992, a cobrança judicial da dívida, caso não atendidas as notificações;
9.8. autorizar, nos termos do art. 26 da Lei 8.443/1992, caso solicitado e o processo não tenha sido remetido para cobrança judicial, o pagamento da (s) dívida (s) em até 36 (trinta e seis) parcelas mensais e consecutivas, fixando-se o vencimento da primeira parcela em 15 (quinze) dias, a contar do recebimento da notificação, e o das demais a cada mês, devendo incidir sobre cada valor mensal os correspondentes acréscimos legais, conforme legislação em vigor; alertando os responsáveis de que a falta de comprovação do recolhimento de qualquer parcela implicará o vencimento antecipado do saldo devedor;
9.9. encaminhar cópia desta deliberação aos responsáveis, informando-os que o voto e o relatório podem ser consultados no endereço eletrônico: www.tcu.gov.br/acordaos.
Nesta oportunidade, a embargante alega que a deliberação recorrida estaria eivada de omissão, que acabou por prejudicar seu direito ao contraditório e à ampla defesa nos seguintes termos:
A Requerente afirmou em sua peça defensiva que não lhe foi dada oportunidade de acompanhar a fiscalização realizada por auditoria particular nas dependências do Ministério das Relações Exteriores que concluiu pelas irregularidades apuradas nesta oportunidade.
Nos termos do Relatório que acompanha o Acórdão ora embargado:
"47. Diferentemente do que foi afirmado, a empresa foi convocada pelo MRE para acompanhar o início dos trabalhos de levantamento dos serviços assinalados nas OSs, ocasião em que pouco contribuiu para dirimir dúvidas relacionadas aos serviços supostamente realizados."
Ocorre que não consta dos autos nenhum documento que indique que à Embargante foi efetivamente oportunizada acompanhar a auditoria que se realizava.
A Embargante só tomou conhecimento da auditoria privada contratada após o encerramento da apuração realizada:
Além disso, conforme documento constante da peça 22, p.114-115, a empresa Maria da Silva Soares EPP foi comunicada, em 12/9/2016, acerca da conclusão dos trabalhos realizados pela Comissão de TCE, ocasião em que lhe foi concedido o prazo de cinco dias úteis para que se manifestasse. Em 13/9/2016, a empresa solicitou vistas dos autos e dilação do prazo concedido em cinco dias úteis (peça 83, p. 58) , pedido deferido em 20/9/2016, conforme mensagem eletrônica encaminhada à empresa pelo Chefe do Setor de Contratos (peça 83, p. 59) , agendando-se para o dia seguinte o acesso da empresa ao processo de TCE. O pronunciamento do Controle Interno ocorreu em 27/9/2016 (peça 22, p. 118-139) e a TCE foi encaminhada ao TCU em 30/9/2016, conforme peça 1, p. 1, destes autos.
A Embargante não nega que tomou conhecimento do processo de fiscalização após o seu encerramento. Tanto é que há naqueles autos pedido de vista e cópia integral do processo. O que se discute é a ausência da Embargante nas diligências in loco que foram realizadas.
Ora, como se pretende identificar o serviço executado pela Embargante sem a presença de um representante da empresa para indicar adequadamente o que fora realizado?
A omissão no Acórdão ora embargado reside no fato de não haver qualquer documentação indicando que a Embargante teve oportunidade de acompanhar o desenvolvimento da fiscalização. Portanto, permanece a tese de que a Recorrente teve limitada a sua ampla defesa durante a fase interna da Tomada de Contas.
Ao contrário do que afirmou a D. Unidade Técnica, a Recorrente não teve oportunidade de se manifestar e participar ativamente do processo de apuração. Não há falar-se, portanto, em inércia da Recorrente que teve ceifados seu direito ao contraditório e à ampla defesa.
Diante da pretensa relevância das questões aduzidas, o embargante finaliza o expediente com o seguinte pedido:
A Recorrente protesta para que seja indicado, no Acórdão que julgará os presentes embargos, o documento capaz de comprovar que à Embargante foram oportunizados a ampla defesa e o contraditório nas diligências que culminaram pela conclusão de que parte dos serviços contratados não foram executados. Como o citado documento não consta do relatório e do voto condutores do Acórdão embargado, uma vez que a Recorrente jamais foi chamada a acompanhar as diligências de fiscalização e ou apresentar defesa na fase interna, é omissa a citada decisão.
	É o Relatório.

8.1. Melillo Dinis do Nascimento (13.096/OAB-DF) e outros, representando Sonia Regina Guimarães Gomes.  
8.2. Guilherme Augusto Ferreira Fregapani (34.406/OAB-DF) e outros, representando Maria da Silva Soares - EPP.  
8.3. Katyana Zednik Carneiro (212.565/OAB-SP) e outros, representando Joaquim Porfirio Filho.

Não atuou.

TOMADA DE CONTAS ESPECIAL. MINISTÉRIO DAS RELAÇÕES EXTERIORES. PAGAMENTOS INDEVIDOS. GRAVES DEFICIÊNCIAS NA FISCALIZAÇÃO DOS CONTRATOS DE SERVIÇOS DE REFORMA E FABRICAÇÃO DE MÓVEIS. NÃO COMPROVAÇÃO DA BOA E REGULAR APLICAÇÃO DOS RECURSOS. REVELIA DE DOIS RESPONSÁVEIS. ACOLHIMENTO DA DEFESA DE ALGUNS RESPONSÁVEIS E REJEIÇÃO DAS ALEGAÇÕES APRESENTADAS PELOS DEMAIS. CONTAS IRREGULARES. DÉBITO E MULTA. DETERMINAÇÃO. EMBARGOS DE DECLARAC¿A¿O. CONHECIMENTO. FASE INTERNA DA TCE APENAS VERIFICA FATOS E APURAÇÃO DE AUTORIA. CONTRADITÓRIO OCORRE NA FASE EXTERNA DA TCE. AUSE¿NCIA DE OFENSA AO CONTRADITÓRIO E À AMPLA DEFESA. REJEIÇÃO.

TOMADA DE CONTAS ESPECIAL (TCE)

não atuou.

Trata-se de embargos de declaração opostos por Maria da Silva Soares EPP em face do Acórdão 1404/2020-TCU-Segunda Câmara, que tratou de Tomada de Contas Especial instaurada pelo Ministério das Relações Exteriores (MRE) , com vistas à apuração de valores pagos indevidamente no âmbito dos Contratos 8/2013, celebrado com a mencionada empresa, formalizado por dispensa de licitação após rescisão do primeiro, com base no inciso XI do art. 24 da Lei 8.666/1993.
2.	Nesta oportunidade, a embargante alega que a deliberação recorrida estaria eivada de omissão, por não lhe ter sido dada oportunidade de acompanhar a fiscalização realizada por auditoria particular nas dependências do Ministério das Relações Exteriores, o que acabou por prejudicar seu direito ao contraditório e à ampla defesa.
3.	Segunda a recorrente, apesar de o item 47 do relatório da unidade técnica ter registrado que "a empresa foi convocada pelo MRE para acompanhar o início dos trabalhos de levantamento dos serviços assinalados nas OSs, ocasião em que pouco contribuiu para dirimir dúvidas relacionadas aos serviços supostamente realizados", tal fato não está suportado em nenhum documento constante dos autos. 
4.	Desse modo, afirma que a inexistência de tal documento comprovaria a ofensa a ampla defesa e o contraditório nas diligências que culminaram pela conclusão de que parte dos serviços contratados não foram executados, razão pela qual requer seja indicado "no Acórdão que julgará os presentes embargos, o documento capaz de comprovar que à Embargante foram oportunizados".
5.	Satisfeitos os requisitos atinentes à espécie, os presentes embargos devem ser conhecidos, com fundamento nos arts. 32, inciso II, e 34 da Lei 8.443/1992.
6.	Preliminarmente, acerca da natureza dos embargos declaratórios, destaco mais uma vez a jurisprudência desta Corte de Contas no sentido de ser essa espécie recursal apta a sanar eventuais omissões, obscuridades ou contradições. Inadmissível, portanto, reestabelecer por meio de embargos declaratórios a discussão de mérito, o que representa, na prática, a possibilidade de repetição de um mesmo recurso, ferindo os princípios da singularidade, da isonomia e da celeridade processual. 
7.	Dito isso, na¿o vislumbro a ocorre¿ncia da omissão apontada. 
8.	A afirmação feita pela unidade técnica, baseou-se no relatório de levantamento elaborado pela Sarq do MRE que subsidiou os trabalhos da Comissão de TCE, verbis:
46. Quanto à alegação de que a empresa não teve a oportunidade de acompanhar o levantamento realizado pela Comissão de TCE, destaca-se o exceto abaixo, extraído do relatório elaborado pelo Sarq sobre trabalho de revisão e mapeamento das ordens de serviço faturadas no âmbito do Contrato 12/2014 (peça 1, p. 36-37) :
O mapeamento consistiu, em um primeiro momento, na tentativa de localização, nos edifícios do Ministério das Relações Exteriores, em Brasília, de todos os itens de mobiliário e elementos incorporados à arquitetura (portas, lambris, marcos etc.) , assinalados, nas referidas Ordens de Serviço, como objeto de reparo, reforma ou substituição/confecção. A presente metodologia foi definida e ajustada ao longo do processo pela chefia do SARQ. A supervisão direta da equipe envolvida no trabalho, composta por estagiários e também por oficiais de chancelaria, ficou a cargo da servidora Betania de Andrade Oliveira. Antes de dar início à tarefa, a empresa Capri, com a autorização do gestor do contrato, Divisão de Serviços Gerais - DSG, foi chamada a acompanhar servidor do SARQ às unidades administrativas e às áreas comuns do Ministério para uma primeira tentativa de localização dos serviços ou áreas beneficiadas, que seriam, depois, objeto de medição, a ser realizada pelos estagiários do Setor.
Esta etapa de mapeamento prévio durou cerca uma semana e meia e teve como objetivo aproveitar a memória da equipe de marcenaria, que estava encerrando suas atividades no MRE, a fim de identificar as áreas onde os serviços, que teriam motivado o encerramento do contrato n° 12/2014, teriam sido realizados. Naquele momento, entretanto, observou-se, por parte da própria empresa, dificuldade em identificar os serviços que teriam sido realizados. Em geral, os itens objeto de reparo, recuperação ou renovação eram indicados pelos representantes da empresa, o seu preposto (Sra. Danúzia e seu esposo, que também atuou como encarregado da marcenaria neste Ministério) e o marceneiro-chefe (Sr. Carlos) , apenas de forma genérica, orientados, aparentemente, pelas próprias descrições constantes das Ordens de Serviço, não sendo, nos lugares percorridos, capazes de precisar ou identificar, conclusivamente, se cada item integrado à arquitetura teria sido, ou não, objeto de serviço da própria empresa. (grifos nossos) 
9.	De qualquer modo, para que não restem dúvidas quanto à regularidade do processo em análise, mesmo que não fosse dada à embargante a oportunidade de acompanhar a fiscalização realizada por auditoria particular nas dependências do Ministério das Relações Exteriores, inexistiria ofensa ao direito de defesa e ao contraditório, uma vez que esse trabalho ocorreu na fase interna da tomada de contas especial, momento em que não havia litígio ou acusação, mas apenas verificação de fatos e apuração de autoria.
10.	De acordo com a jurisprudência desta Corte de Contas, "o direito à ampla defesa e ao contraditório se dá, nos termos do devido processo legal, na fase externa da tomada de contas especial, que se inicia com a autuação do processo junto ao TCU", conforme se depreende das seguintes deliberações:
O direito à ampla defesa e ao contraditório se dá, nos termos do devido processo legal, na fase externa da tomada de contas especial, que se inicia com a autuação do processo junto ao TCU. Na fase interna da TCE, cuja responsabilidade é da instituição onde os fatos ocorreram, não há litígio ou acusação, mas apenas verificação de fatos e apuração de autoria. (Acórdão 2437/2015-TCU-Plenário) 
A fase interna da tomada de contas especial não corresponde a processo, mas sim a procedimento de caráter inquisitório, no qual não há partes, nem lide ou litígio. O contraditório somente se torna obrigatório com o ingresso da documentação no Tribunal de Contas da União. (Acórdão 2471/2013-TCU-Plenário) 
A ausência de contraditório e ampla defesa na fase interna da tomada de contas especial não viola o devido processo legal, sendo este respeitado quando, na fase externa, há oportunidade de defesa após a citação válida dos responsáveis. (Acórdão 2875/2014-TCU-Plenário) 
11.	E o embargante teve, no âmbito desta Casa, a devida oportunidade de manifestação para sua defesa, conforme relatou a unidade técnica instrutiva. Mais, ainda, o próprio recorrente, em sua peça, "não nega que tomou conhecimento do processo de fiscalização após o seu encerramento. Tanto é que há naqueles autos pedido de vista e cópia integral do processo".
12. 	Destarte, inexistindo os vi¿cios alegados afetos ao prejuízo à ampla defesa e ao contraditório a serem sanados na deliberac¿a¿o atacada, devem ser rejeitados os presentes embargos. 
	Ante o exposto, voto por que o Tribunal adote o Aco¿rda¿o que ora submeto a¿ deliberac¿a¿o deste Colegiado. 
TCU, Sala das Sessões Ministro Luciano Brandão Alves de Souza, em 28 de julho de 2020.
Ministro JOÃO AUGUSTO RIBEIRO NARDES 
Relator